【裁判字號】    96,簡,676
【裁判日期】    970520
【裁判案由】    漁業法
【裁判全文】
臺北高等行政法院判決
                                     96年度簡字第00676號
原      告  甲○○
被      告  行政院農業委員會
代  表  人  蘇嘉全（主任委員）
上列當事人間因漁業法事件，原告不服行政院中華民國96年6 月
26日院臺訴字第0960087331號訴願決定，提起行政訴訟，行政院
判決如下：
    主  文
原告之訴駁回。
訴訟費用由原告負擔。
    事  實
一、事實概要：原告係明鴻滿號漁船（CT3-3695）船長，經行政
    院海岸巡防署（下稱海巡署）海洋巡防總局第三海巡隊（下
    稱第三海巡隊）函報於民國（下同）95年11月9 日，在臺中
    縣大甲溪外海距岸約2.14浬處（北緯24度22.361分、東經12
    0 度31.228分）查獲原告駕駛明鴻滿號漁船從事拖網作業。
    被告遂以原告違反依漁業法第44條第4 款公告臺灣地區拖網
    漁船禁漁區位置及有關限制事宜之規定，依漁業法第65條第
    5 款規定，以95年11月28日農授漁字第0951323015號處分書
    （下稱原處分）處原告罰鍰新臺幣（下同）3萬元。原告不
    服，提起訴願遭決定駁回，遂提起行政訴訟。
二、兩造聲明：
  (一)原告聲明：
    1.原處分撤銷。
    2.訴訟費用由被告負擔。
  (二)被告聲明：
    1.駁回原告之訴。
    2.訴訟費用由原告負擔。
三、兩造之爭點：
  (一)原告主張之理由：
    1.查行政罰法第29條第1 項之規定可知本件應由行為人之住
      所所在地之主管機關管轄，船舶由停泊地之主管機關管轄
      。原告住所在台中縣清水鎮，系爭漁船根據地係梧棲漁港
      ，主管機關應屬台中縣政府或梧棲漁港漁業資源管理所所
      管轄。被告以漁業中央主管機關逕行裁處，顯有違法。
    2.被告以海軍海圖標示為裁處依據，並未考量海圖測量係由
      海上探測，遇到沙灘即標示為陸地，而台中縣之潮差有4
      公尺多，沙灘漲退潮潮間帶近3 公里，由海堤國土基線算
      起之直線距離都被海巡船艦歸納為陸岸，致退潮時漁船就
      遭認定於3 浬內作業，漲潮時，雷達未掃瞄到沙灘，海距
      就直接加遠距岸5 浬。原告曾以人造衛星空照圖標示之經
      緯度，向被告力爭經緯度之距岸位置，均未獲承認或經調
      查，惟依台灣中油股份有限公司液化天然氣工程處96年8
      月2 日液工管施字第09610391810 號函所附之海圖，足證
      原告所述為真實。
  (二)被告主張之理由：
    1.按被告依漁業法第44條第4 款公告之「臺灣地區拖網漁船
      禁漁區位置及有關限制事宜」之公告事項第1 項第1 款規
      定「‧‧‧(一)自公告日起禁止未滿50噸拖網漁船於距岸3
      浬內作業。」第4 點：「四、違反第1 項規定者，依漁業
      法第65條第5 款規定核處。」又為因應行政程序法之施行
      ，並對涉案違規作業漁船之處分公平及一致性，被告於89
      年12月13日（89）農漁字第891321806 號函，訂定「行政
      院農業委員會對主管之漁船違規拖網作業及擅自從事潛水
      器、採捕珊瑚漁業之行政處分裁罰原則」。查原告駕駛之
      「明鴻滿」號漁船總噸數為36.79 噸，雖經漁業主管機關
      核准經營單船拖網漁業，惟經審視第三海巡隊所送蒐證光
      碟，原告駕駛漁船於距岸2.14浬處違規從事拖網作業事實
      甚為明確。被告以原告違反前揭公告，並參酌被告訂定之
      裁罰原則，裁處原告3 萬元罰鍰，並無不當。
    2.漁業法施行細則第7 條：「主管機關核發漁業證照及管理
      權責劃分如左：一、中央主管機關：‧‧‧(三)非屬直轄市
      、縣（市）主管機關主管之特定漁業及娛樂漁業。二、直
      轄市主管機關：‧‧‧(二)使用漁船總噸數未滿100 噸之特
      定漁業及娛樂漁業，且漁業根據地在該直轄市者。三、縣
      （市）主管機關：‧‧‧(二)使用漁船總噸數未滿20噸之特
      定漁業及娛樂漁業，且漁業根據地在該縣（市）者。」及
      被告89年4 月26日（89）農漁字第891340229 號函「說明
      ：‧‧‧二、各級漁業主管機關依漁業法第44條公告之海
      域漁業資源管理相關事項規範如下：‧‧‧(四)違規處分權
      責：1.違反中央主管機關所公告事項，由其漁業執照核發
      機關處分‧‧‧」查原告駕駛之「明鴻滿」號（CT3-3695
      ）漁船總噸數為36.79 噸，經被告於94年7 月31日以農授
      漁字第0941220639號函准予換發小單拖（94）農字第2840
      號漁業執照，「明鴻滿」號漁船漁業執照核發主管機關即
      屬被告，其又違反被告88年11月24日（88）農漁字第8868
      5344號函公告事項，被告對原告違規作業部分依法為處分
      ，自無不當，並無無管轄權而違法核處之情事。
    3.國防部海軍大氣海洋局為全國唯一合法製作我國周邊海域
      之海圖之單位，其依據實地調查資料，繪製我國海域岸線
      海圖，以提供海軍艦艇或販售各國商、漁船使用。被告所
      屬漁業署於89年6 月12日以（89）漁二字第891214628 號
      函，就漁民與海巡署海上值勤人員對距岸距離之解釋為「
      有鑑於臺灣地區海岸線曲折，欲將距岸3 浬界線，在海圖
      上劃出座標，確有其執行上之困難，惟本會依據漁業法相
      關規定所公告距岸3 浬內禁止拖網作業之『距岸』定義，
      經洽內政部及海軍大氣海洋局（前海軍海洋測量局）後，
      咸認以海軍大氣海洋局所測繪海圖上之『岸線』為基準，
      距岸距離即『岸線』至該點之最短距離。」查海巡艦艇上
      所用GPS 衛星定位系統，係以海軍大氣海洋局所繪製之海
      圖為基準，製作電子海圖，再利用GPS 衛星定位系統及雷
      達量測距岸距離，並非即時掃瞄海岸線與違規漁船所在地
      之距離，故無每次漲退潮時，相同地點而距岸距離卻不相
      同之情發生。本案經依第三海巡隊函送之檢查記錄表所載
      位置（東經120 度31分26秒、北緯24度22分31秒）測繪於
      海圖（黃色部分為陸域，「岸線」即黃色區塊之邊線）上
      ，可測得該點距岸最短距離為2.6 浬，仍屬被告公告「臺
      灣地區拖網漁船禁漁區及有關限制適宜」之拖網漁船禁漁
      區內，並非原告所稱係位於距岸3 浬之外，原告所述，顯
      非事實，核不足採。
    理  由
一、按「本法所稱主管機關：在中央為行政院農業委員會；在直
    轄市為直轄市政府；在縣( 市) 為縣( 市) 政府。」「主管
    機關為資源管理及漁業結構調整，得以公告規定左列事項：
    ‧‧‧四、漁區、漁期之限制或禁止。」「有左列情事之一
    者，處新台幣3 萬元以上15萬元以下罰鍰：‧‧‧五、違反
    第44條第4 款至第9 款規定之一者。」為漁業法第2 條、第
    44條第4 款及第65條第5 款所明定。又被告已於88年11月24
    日以（88）農漁字第88685344號公告臺灣地區拖網漁船禁漁
    區位置及有關限制事宜：「．．．公告事項：一、為養謢及
    管理台灣地區沿近海漁業資源，以維繫沿近海漁業資源之永
    續利用，特公告拖網漁船禁漁區，其禁漁區位置及有關限制
    事宜如下：(一)自公告日起禁止未滿50噸拖網漁船於距岸3 浬
    內作業．．．四、違反第1 項規定者，依漁業法第65條規定
    核處。」是拖網漁船在臺灣地區沿近海作業，即應遵守前開
    公告規定，自不待言。
二、查原告係明鴻滿號漁船（CT3-3695）船長，該漁船總噸數為
    36.79 噸，經第三海巡隊於95年11月9 日，在臺中縣大甲溪
    外海距岸約2.14浬處（北緯24度22.361分、東經120 度31.2
    28分）查獲原告駕駛明鴻滿號漁船從事拖網作業之事實，有
    漁業執照、動力漁船生命史重點管理資訊報表、第三海巡隊
    95年11月16日洋局三海字第0950033859號函及所附檢查紀錄
    表、航行日誌、違規拖網作業照片等件影本在原處分卷可稽
    。是原告駕駛明鴻滿號漁船違規於距岸3 浬內從事拖網作業
    ，違反依漁業法第44條第4 款公告之臺灣地區拖網漁船禁漁
    區位置及有關限制事宜規定之行為，應堪認定。被告據以科
    處原告罰鍰3 萬元，訴願決定予以維持，揆諸首開規定，並
    無不合。
三、原告雖主張被告以海軍海圖標示為裁處依據，未考量因沙灘
    漲退潮所生漁船作業地點與海岸距離不同之差異，且被告並
    非本件裁罰之管轄機關云云。惟查：
  (一)被告所屬漁業署於89年6 月12日即以（89）漁二字第891214
    628 號函，對被告前開「臺灣地區拖網漁船禁漁區位置及有
    關限制事宜」公告中關於距岸3 浬之「距岸」明確定義，係
    以國防部海軍大氣海洋局（前海軍海洋測量局）所測繪海圖
    上之『岸線』為基準，亦即均依查緝機關查報資料所附違規
    作業經緯度，測繪於海圖進行測距（即「岸線」至違規作業
    經緯度之最短距離）。至於各相關單位執行取締拖網漁船違
    規進入距岸3 浬內作業時，均先以雷達鎖定違規作業漁船確
    在距岸3 浬內，再對違規作業行拍照或錄影存證，並輔以衛
    星定位儀（G.P.S ）所定違規作業漁船確實作業位置，由取
    締人員在執行取締紀錄表上簽名確認後送漁政主管機關依法
    核處，應屬嚴謹。查本件依第三海巡隊函送之檢查記錄表所
    載原告違規作業位置測繪於海圖上，測得該點距岸最短距離
    為2.6 浬，業據被告陳明在卷，並有測繪海圖可按（見原處
    分卷附件12），仍屬被告公告「臺灣地區拖網漁船禁漁區及
    有關限制適宜」之拖網漁船禁漁區內，並非原告所稱係位於
    距岸3 浬之外。又被告以國防部海軍大氣海洋局依據實地調
    查資料，繪製之我國海域岸線海圖，作為距岸之測繪基準，
    核係以客觀數據資料為認定依據，不生原告所稱因岸潮旦夕
    變化致影響距岸距離之問題。
  (二)依漁業法施行細則第7 條規定：「主管機關核發漁業證照及
    管理權責劃分如左：一、中央主管機關：‧‧‧(三)非屬直轄
    市、縣（市）主管機關主管之特定漁業及娛樂漁業。二、直
    轄市主管機關：‧‧‧(二)使用漁船總噸數未滿100 噸之特定
    漁業及娛樂漁業，且漁業根據地在該直轄市者。三、縣（市
    ）主管機關：‧‧‧(二)使用漁船總噸數未滿20噸之特定漁業
    及娛樂漁業，且漁業根據地在該縣（市）者。」又被告業於
    89年4 月26日以（89）農漁字第891340229 號函就各級漁業
    主管機關依漁業法第44條公告之海域漁業資源管理相關事項
    為規範：「‧‧‧(四)違規處分權責：1.違反中央主管機關所
    公告事項，由其漁業執照核發機關處分‧‧‧」查原告駕駛
    之明鴻滿號（CT3-3695）漁船總噸數為36.79 噸，經被告於
    94年7 月21日以農授漁字第0941220639號函准予換發小單拖
    （94）農字第2840號漁業執照，被告既為該漁船漁業執照核
    發之主管機關，自得就原告駕駛該漁船違反被告前開公告限
    制而違規作業之行為依法為處分。原告指稱被告無管轄權而
    違法核處，顯有誤會。
四、綜上所述原告主張均無可採。從而原處分及訴願決定均無違
    誤，原告仍執前詞聲請撤銷原處分，為無理由，爰不經言詞
    辯論予以駁回（本件適用簡易訴訟程序）。
五、兩造其餘陳述於判決結果不生影響，無庸一一論列，併予敘
    明。
據上論結，本件原告之訴為無理由，爰依行政訴訟法第233 條第
1項、第98條第1 項前段，判決如主文。
中    華    民    國    97    年     5    月   20     日
                    臺北高等行政法院第三庭
                                    法  官  楊  莉  莉
上為正本係照原本作成。
本件以訴訟事件所涉及之法律見解具有原則性者為限，始得於本
判決送達後20日內向本院提出上訴狀並表明上訴理由，如已於本
判決宣示後送達前提起上訴者，應於判決送達後20日內補具上訴
理由（均按他造人數附繕本），且經最高行政法院許可後方得上
訴。
中    華    民    國    97    年     5    月   20     日
                                    書記官  林  俞  文


司法院資訊處製作；財團法人民間司法改革基金會備份。
